【裁判字號】    90,訴,307
【裁判日期】    900615
【裁判案由】    返還押租金
【裁判全文】
臺灣新竹地方法院民事判決  九十年度訴字第三○七號
    原      告  甲○○
    被      告  乙○○
右當事人間請求返還押租金事件，本院判決如左：
    主      文
原告之訴及假執行之聲請均駁回。
訴訟費用由原告負擔。
    事實及理由
一、原告主張：兩造於民國九十年三月二十一日就被告所有位於新竹市○○路三七八
    號一樓及地下一樓之房屋訂立租賃契約，約定租賃契約自九十年四月十一日起至
    九十三年四月十日止，第一年租金及保證金共計新台幣（下同）八十五萬元。因
    原告預定於九十年五月一日開幕營業，另與被告約定自簽約日起至租期開始止二
    十個工作天為原告裝潢工程施作期間，被告不另收租金，原告並於簽約當日交付
    發票日分別為九十年三月二十一日、九十年四月十二日，面額分別為十七萬元及
    六十八萬元之支票二紙給被告，作為第一年度之租金及保證金。然被告於九十年
    三月二十二日上午以整修房屋、拆卸雜物為由，與原告商量延後三至五日再交屋
    ，並同意將耽誤之工作天補足於原告之裝潢工作天數中，但原告於九十年三月二
    十七日與裝潢師傅洪文賢至現場察看時，現場仍堆滿建築物廢料，無法順利進行
    裝潢工作，同年四月四日原告再前往現場關切時，現場狀況仍未改善，且被告又
    在店門口懸掛「租約到期金店面租」之看板。原告為維護自身權益，曾於九十年
    四月四日及四月十八日以存證信函向被告表示解除契約並退還已交付之租金及保
    證金，然均遭拒絕收領而退回，原告遂於四月十九日晚間七時前往被告住處以口
    頭表示解除本件租賃契約。依兩造之約定，被告至遲應於九十年三月二十七日交
    屋給原告裝潢，以便原告於九十年五月一日開幕營業，然被告竟遲至租期開始時
    仍未交付水電設施完備並可進行裝潢工程之租賃物予原告，已違反兩造口頭約定
    ，原告自得依據民法第二百五十五條規定解除兩造間之租賃契約，並得依照同法
    第二百五十九條第一項、第二項規定訴請被告返還已兌現之票款十七萬元等情。
    並聲明：（一）被告應給付原告十七萬元，及自起訴狀繕本送達被告翌日起至清
    償日止，按年息百分之五計算之利息；（二）願供擔保請准宣告假執行。
二、被告則以：兩造於九十年三月二十一日簽訂本件租賃契約，租賃期間自同年四月
    十一日開始，被告於簽約當日即將鑰匙交付給原告，當時被告在修繕租賃物內之
    樓梯，從未答應讓原告在四月十一日前進場裝潢，當初是說如果被告在四月十一
    日之前完成修繕，剩下時間可方便原告裝潢，如果修繕期間超過四月十一日，被
    告願意賠償，且原告亦曾告知現場施工師傅慢慢做，沒有關係，原告舊店面的租
    期至九十年五月三十一日才到期，四月十九日原告雖曾表示解除契約，但被告並
    未答應，且原告是因為認為鄰近之遠東百貨公司尚未開幕，沒有人潮，才反悔解
    除契約，被告在租期開始之後考量原告不欲承租，遂繼續進行二、三樓之裝潢，
    而在一樓堆置部分物品等語，作為抗辯。並聲明：原告之訴駁回。
三、兩造不爭之事實：
    兩造於九十年三月二十一日就被告所有位於新竹市○○路三七八號一樓及地下一
    樓之房屋訂立租賃契約，約定租賃期間自九十年四月十一日起至九十三年四月十
    日止，第一年租金及保證金共計八十五萬元，原告已於簽約當日交付發票日分別
    為九十年三月二十一日、九十年四月十二日，面額分別為十七萬元及六十八萬元
    之支票二紙給被告，作為第一年度之租金及保證金，其中十七萬元已兌現，被告
    亦於簽約當日將房屋鑰匙交付原告，然嗣後原告於九十年四月十九日向被告表示
    解除本件租賃契約之事實，為兩造所不爭，並有原告所提房屋租賃契約書及收據
    為證，應堪信為真實。
四、本件原告主張其已於九十年四月十九日依民法第二百五十五條規定解除租賃契約
    ，並依民法第二百五十九條規定訴請被告返還已受領之金錢，從而本件兩造所爭
    執之處，應在於原告是否得依前述規定解除本件租賃契約？
  （一）按依契約之性質或當事人之意思表示，非於一定時期為給付不能達其契約之
        目的，而契約當事人之一方不按照時期給付者，他方當事人得不為前條之催
        告，解除其契約。又民法第二百五十五條所謂依契約之性質，非於一定時期
        給付不能達其契約之目的者，係指就契約本身自客觀上觀察，即可認識非於
        一定時期為給付不能達其契約之目的之情形而言。又所謂依當事人之意思表
        示，非於一定時期為給付不能達其契約之目的者，必須契約當事人有嚴守履
        行期間之合意，並對此期間之重要有所認識（最高法院六十四年台再字第一
        七七號判例參照）。依照前述法條及判例，債務人遲延後之給付僅有在對於
        債權人無利益之情形，債權人始得不為催告逕行解除契約。
  （二）本件租賃契約之性質是否有非於一定時期為給付不能達其契約之目的之情形
        ：
        原告雖提出海報及聲請訊問證人即製作海報業者劉貞慧證明其所經營販售美
        容化妝用品之「香菲化妝精品美容沙龍世界」擬於九十年五月一日由舊址搬
        遷至新址，並陳稱其先前承租店面之租期原訂為八十八年六月一日至九十年
        五月三十一日，但已提前於同年四月三十一日解約，證人即原告所營店面舊
        址出租人之妻趙吳燕卿則到庭證稱，原告告知租賃契約要在四月底提前解約
        ，但後來則繼續承租等語，然因兩造所定租賃契約之租期為三年，租賃之目
        的係要販售美容化妝用品，就契約之性質而言，縱使被告有遲延交付之情事
        ，致使原告無法如期於九十年五月一日開幕，僅涉及原告是否因此受有損害
        ，並不會導致三年期間之租賃契約全然喪失意義、目的之情形，原告仍得繼
        續利用該租賃物販售其商品，亦即，租賃契約仍有存在之價值及目的。從而
        ，本件租賃契約之性質並未有非於一定時期為給付不能達其契約之目的之情
        形。
  （三）依兩造之意思表示，本件租賃契約是否有非於一定時期為給付不能達其契約
        之目的之情形：
    １、被告是否負有於九十年三月二十七日交付合於約定使用收益狀態之租賃物予
        原告之義務：
        原告主張兩造約定被告至遲應於九十年三月二十七日交屋給原告裝潢，為被
        告所否認，經查：證人即裝潢老闆洪文賢到庭證稱，原告於九十年三月二十
        四日委託他裝潢承租之店面，當天現場施作樓梯工程之水泥工頭告知需要一
        星期時間做好樓梯，被告有當場答應原告自當天起算一星期後讓原告進場施
        工，三月二十七日他與原告至現場瞭解狀況，經水泥工頭告知尚須兩個星期
        始得完成樓梯部分之工程後，他就告訴原告無法在五月一日開幕前完成裝潢
        等情。由證人洪文賢之證詞，僅得證明因水泥工頭於九十年三月二十四表示
        需要一星期時間完工，被告因此答應原告讓原告於一星期後進場施作裝潢，
        此與原告所主張被告答應讓其進場施工之三月二十七日並不相符。況且兩造
        所定租賃契約之期限為九十年四月十一日起至九十三年四月十日止，從而，
        被告至九十年四月十一日始須將合於約定使用收益狀態之租賃物交付給原告
        ，縱使被告曾同意讓原告於租期開始以前從事裝潢，亦僅表示被告同意讓原
        告於租賃期限開始以前使用租賃物，並不等同於被告於租期開始前負有將所
        出租房屋騰空交付予原告使用之義務。
    ２、原告雖又提出九十年四月十七日於現場拍攝之照片以證明當天被告仍未將租
        賃物騰空，然查，原告對於兩造有嚴守履行期間之合意，並對此期間之重要
        有所認識之事實負舉證責任，但綜觀本件租賃契約書之內容，兩造就稅賦、
        走廊使用等問題均特別以書寫之方式註明，倘兩造對於出租人非於九十年四
        月十一日交付房屋，否則三年期間契約之目的不能達成之事項有特別之約定
        ，依照常理應會特別註記，且兩造約定租賃期間為三年，在時間上具有持續
        性，被告給付遲延對於原告營業雖有影響，然不致使契約之目的完全喪失，
        於兩造未約定特別解除條件，而被原告又未能證明被告對於履行期間之重要
        有所認識之情形，尚難認為依兩造之意思表示，被告非於九十年四月十一日
        為給付，否則不能達其租賃契約之目的。
  （四）原告雖於九十年四月十九日向被告表示解除本件租賃契約，然其所持之理由
        與民法第二百五十五條規定不符。此外，原告雖曾於九十年四月四日、四月
        十一日以存證信函通知被告解除、終止契約，然二份存證信函均因逾期無人
        招領而未能送達於被告，從而前述意思表示均未能生效，而原告於九十年六
        月一日言詞辯論期日已二次自認未曾定期向被告本人催告交屋，嗣雖又改稱
        曾在電話內告知被告，然為被告所否認，亦未能就此舉證以實其說，足認原
        告並未定相當期限催告被告履行，從而，原告解除契約並不合法。
五、綜上所述，本件契約並未經原告合法解除，原告自不得基於解除契約後回復原狀
    之法律關係請求被告返還已兌領之部分租金及保證金，從而，原告依據民法第二
    百五十九條第一項、第二項規定訴請被告返還十七萬元，及自起訴狀繕本送達被
    告翌日起至清償日止，按年息百分之五計算之利息，為無理由，應予駁回。又原
    告受敗訴判決，其假執行之聲請即失所依據，應併予駁回。
六、本案判決之基礎已臻明確，兩造其餘攻擊防禦方法及舉證，核與判決無影響，爰
    不另一一論述，併此敘明。
七、訴訟費用負擔之依據：民事訴訟法第七十八條。
中      華      民      國    九十      年      六      月    十五      日
                                  臺灣新竹地方法院民事第二庭
~B法      官  雷雅雯
右為正本係照原本作成。
如對本判決上訴，須於判決送達後二十日內向本院提出上訴狀。
~B法院書記官  洪儷容
中      華      民      國    九十      年      六      月    十五      日


司法院資訊處製作；財團法人民間司法改革基金會備份。
